【裁判字號】    92,上更(一),63
【裁判日期】    920226
【裁判案由】    重利
【裁判全文】
臺灣高等法院臺南分院刑事判決        九十二年度上更(一)字第六三號  Ａ
      上 訴  人
      即  被  告  戊  ○  ○
      選任辯護人  趙  哲  宏  律師
      上  訴  人
      即  被  告  丙  ○  ○
右上訴人因重利案件，不服臺灣臺南地方法院八十八年度訴字第一三九九號中華民國
八十九年七月六日第一審判決（起訴案號：臺灣臺南地方法院檢察署八十八年度偵字
第四六八四號；併辦案號：八十八年度偵字第九九三二號、八十九年營偵字第一三八
三號），提起上訴，判決後經最高法院第一次發回更審，本院判決如左：
      主      文
原判決關於戊○○、丙○○重利及丙○○所定之執行刑部分撤銷。
戊○○、丙○○共同乘他人急迫，貸以金錢，而取得與原本顯不相當之重利為常業，
戊○○處有期徒刑壹年；丙○○處有期徒刑陸月，如易科罰金，以參佰元折算壹日。
扣案之信用卡機貳台、空白支票貳張、空白保管條壹本均沒收。
      事      實
一、戊○○意圖牟取不法暴利，以每月新台幣（下同）二萬元，雇用與其具有常業重
    利犯意聯絡之丙○○、謝國安（業經本院判處有期徒刑五月，緩刑五年確定）二
    人，基於共同犯意之聯絡，由戊○○提供資金，謝國安、丙○○負責對外收放款
    業務，自民國（下同）八十七年十月中旬起，在中華日報上刊登「可超刷、代繳
    信用卡」之廣告，並以0000000000號、0000000000號行動
    電話為聯絡方式，以招攬不特定急迫用錢之人，貸以金錢，並要借款人提供身份
    證件及信用卡等作為抵押，利息每萬元每十天計息二千元，月息約六十分；或借
    一萬元，實付九千五百元，再隔十天還六千元、六千元，月息約為三十至四十分
    ，而取得與原本不相當之重利，並均以之為業，賴以維持生活之資，經警查獲有
    下列犯罪事實：
  (一)於八十八年三月初，乙○○因急需用錢，乃以謝國安留給他的電話聯絡謝國安，
    向其等借款六萬元，約定每萬元每十天計息二千元，並由乙○○簽寫空白本票、
    借據各一張，及將駕照及信用卡各一張等物，交作為擔保。
  (二)復於八十八年三月二十日，庚○○亦因急需用錢，經由中華日報廣告版看見渠等
    所刊登之廣告，乃以電話聯絡借貸，由丙○○、謝國安二人出面貸予庚○○四萬
    元，先預扣利息二千元，實際交付三萬八千元，約定二十天內分二期歸還，每期
    須歸還本金及利息二萬四千元，共計四萬八千元，並由庚○○簽發金額空白之本
    票二紙及一張借據，及將庚○○及其同居人王月娥二人之身份證與庚○○之花旗
    銀行信用卡一張交給丙○○、謝國安二人作擔保。
  (三)又於八十八年三月二十七日，甲○○亦經由中華日報廣告版看見上開刊登之廣告
    ，乃以電話聯絡綽號「阿文」之丙○○借貸，借一萬元，約定利息為每萬元十天
    計息二千元，並預扣利息五百元實拿九千五百元，且以甲○○之身份證及中國信
    託公司信用卡各一張作擔保。
  (四)另於八十八年三月初，己○○也透過相同方法以其夫陳希慶名義向綽號「阿文」
    之丙○○借得二萬元，利息同為每萬元十天計息二千元。
  (五)再於同年月二十二日劉艷姑則以相同方法聯絡「阿文」（丙○○）借款二萬元，
    由謝國安陪同丙○○實際交付一萬九千元，亦是十天一期，每期利息為每萬元二
    千元，並以身分證、空白本票、保管條作為擔保。
  (六)於八十八年一月八日，丁○○因亟需用錢，亦以相同方法聯絡「阿文」借款，由
    謝國安陪同丙○○至佳里鎮子良廟前廣場交付丁○○三萬元借款，亦是十天一期
    ，每期利息六千元（按每萬元利息亦為二千元計），並以身分證並以空白本票、
    借據、中國信託商業銀行信用卡作為擔保。嗣於八十八年四月一日上午十一時十
    分許，在台南縣官田鄉隆本村隆田保齡球場前，丙○○、謝國安二人為警查獲，
    並起出庚○○、王月娥二人之身分證、信用卡及借據各一張，復自丙○○所駕駛
    之自小客車上扣得戊○○所有預備供借款用之信用卡機二台、空白支票二張、空
    白保管條一本。
二、案經台南縣警察局麻豆分局報請臺灣臺南地方法院檢察署檢察官偵查起訴及移送
    併辦。
      理      由
一、訊據上訴人即被告戊○○對右揭事實已坦承在卷，惟矢口否認有預扣利息，而訊
    之上訴人即被告丙○○雖不否認受戊○○僱用並與人洽談借款之事，惟矢口否認
    有參與地下錢莊之經營，均辯稱利息均是借款人與戊○○談，伊當時剛從高職畢
    業，僅是受雇為接洽借款人而已，並非以重利為業云云。然查：
  (一)右揭事實業據被告戊○○於歷次訊問時供承不諱，核與借款人庚○○、甲○○、
    丁○○、劉豔姑、陳希慶、乙○○等人分別於警、偵訊或原審審理中所證述情節
    相符，並有報紙廣告、上開借款人所簽署之保管條、未填載金額之本票及其等領
    回抵押之身份證、信用卡等證件之贓物認領保管單在卷可資佐證，被告戊○○之
    自白核與事實應相符合，應可採為有罪認定之證據，至其所辯未預扣利息云云，
    係避重就輕之詞，不足採信。
  (二)而被告丙○○於警訊時即供承：「庚○○打我所有之0000000000號行
    動電話向我借錢，約在六甲鄉台南企銀前見面，再至他家，簽立空白本票二張及
    借據，我就拿三萬八千元給庚○○，並言明十天後還二萬四千元，再過十天還二
    萬四千元．．他是向我借四萬元」（參見丙○○八十八年四月一日警訊第一次偵
    訊筆錄）、「我與謝國安二人一同受僱於戊○○、、、間收取她從事高利貸的錢
    ，薪資每月新台幣二萬元正是由我或戊○○去中華日報刊登可”超刷”之借貸廣
    告、、、若客戶借一萬元，則第十天還六千元，第二十天再還六千元；或借一萬
    元，則給他九千五百元，所以月息約為三十至四十分左右、、、」（參見丙○○
    八十八年四月一日警訊第二次偵訊筆錄）。又於八十八年四月一日偵查中自承：
    「（問：從何時起在甡瓏企業社作地下錢莊放款？）去年十月底時，負責人是戊○○，他叫我們登報及拿錢給借款人並向借款人收錢，放款的錢是戊○○拿出來
    的，他每月給我和謝國安二萬元。」等語（參見八十八年偵字第四六八四號卷第
    七頁背面），復據證人即借款人庚○○、乙○○及丁○○等人證稱有向綽號「阿
    文」之被告丙○○借款等語，並參酌被告戊○○亦承認有借款予庚○○等人，且
    在丙○○身上起獲庚○○之身分證、信用卡及空白本票等情足證被告丙○○所辯
    並未參與重利借貸行為云云，不足採信。
  (三)又被告等人借款計息方式為每借一萬元，每十天計息二千元，月息為六十分左右
   ，或是借一萬元，則實際給付九千五百元，月息約為三十至四十分左右之事實，
    業據被告戊○○及丙○○供承在卷，復有證人劉豔姑於原審證稱：「、、、我是
    看中華日報去借的、、、借了兩萬元利息是一期十天要還四千元、、、」（見原
    審八十九年二月十四日訊問筆錄），乙○○證稱：「、、、是跟張國安接洽的，
    借了六萬元，每一萬元利息十天是二千元、、、」（見原審八十九年六月十二日
    訊問筆錄）等語為證；己○○之夫陳希慶於警訊中雖稱利息每萬元十天為三千元
    ；丁○○在警訊雖稱利息每月三百元，此非但為被告戊○○所否認，並辯稱：應
    係其等記憶錯誤，其等借款利息亦為每萬元一期十天均為二千元等語，本院衡之
    借款之一致性及其他借款人借款之利息亦均為每萬元一期十天均為二千元，認應
    以被告戊○○所言較為可信。
  (四)本件借款人庚○○等均稱係因急需用錢所以向被告借款，而被告所出借之月息約
    三十至四十分或六十分不等，參以被告等分別在中華日報上刊登「可超刷、代繳
    信用卡」之廣告，顯見被告係招攬不特定急迫用錢之人，貸以金錢，而取得與原
    本不相當之重利。又被告戊○○並不否認其係以借貸為業，參諸同案被告謝國安
    所供：「我任職甡瓏企業社，從事高利放款公司、、、另查獲一本一般收據，其
    中一張有庚○○簽名及奈指印，品名寫精美木雕上下桌是用做避免警方查獲時推
    諉為買賣物品欠款之用」（參見謝國安八十八年四月一日警訊筆錄），顯見被告
    戊○○所經營之甡瓏公司係以物品買賣為幌子，實係經營地下錢莊。而被告丙○○亦係受僱戊○○為業，以薪水為生活之資，是被告戊○○、丙○○均係以貸放
    高利為業。被告丙○○所辯其僅在甡龍公司負責電視購物之送貨，並不知該公司
    係經營地下錢莊，所以並非以貸放高利為業云云，顯非可採。
  (五)綜上所述，足見被告戊○○、丙○○所辯各節均係事後畏罪飾卸之詞，殊不足採
    。本件事證已臻明確，被告戊○○、丙○○上開犯行，均堪認定，均應依法論科
    。
二、查被告戊○○、丙○○二人自八十七年十月中旬間起，即在中華日報分類廣告欄
    刊登「可超刷、代繳信用卡」之廣告，招徠社會上有因急迫而舉債濟急或因輕率
    、無經驗而從事舉債之人，預定月息為三十分至六十分不等，且有時設定先扣利
    息等條件，並以之為生活之資，因而核被告二人所為，均係犯刑法第三百四十五
    條之常業重利罪，被告戊○○、丙○○與謝國安間，有犯意聯絡及行為分擔，為
    共同正犯。
三、原審就重利部分予以被告二人論罪科刑，固非無見，惟查：（一）被告等借款方
    式為每借一萬元，每十天計息二千元，月息約六十分；或借一萬元，實付九千五
    百元，再隔十天還六千元、第二十天還六千元，已如前理由欄第一項第三款所述
    ，原審誤為被告經營地下錢莊之利息為月息六十、三十、十五分不等，借予己○○利息為每萬元一期十天為三千元，且未論及借予丁○○等部分，均有誤會及疏
    漏。（二）原判決事實欄固有記載被告等基於共同犯意之聯絡，自八十七年十月
    中旬起，在中華日報上刊登「可超刷、代繳信用卡」之廣告，以招攬不特定急迫
    用錢之人，貸以金錢，而取得與原本不相當之重利，並均以之為業。然理由欄對
    被告戊○○、丙○○二人所為為何構成重利罪，其等二人為何係以之為業，被告
    丙○○辯稱其非以重利為業，為何不可採之理由，均未見說明，亦有未當。（三
    ）檢察官起訴時雖僅論及被告等貸放庚○○高利部分，原審就貸放高利予甲○○
    、劉豔姑、己○○、乙○○部分亦併予審究，然未敘明一併審究之理由，稍有未
    當。被告戊○○上訴意旨，指摘原判決量刑過重；被告丙○○上訴意旨，猶執前
    詞，否認參與地下錢莊之經營，雖均不足採，惟原判決既有可議，自應由本院將
    原判決關於重利部分及丙○○所定之執行刑部分均撤銷改判。爰審酌被告戊○○
    為雇主，本件地下錢莊之實際經營者，被告丙○○為其受雇人，因而被告戊○○
    之罪責實應較之被告丙○○為重，再分別審酌被告戊○○、丙○○之品行、犯罪
    之動機、目的、手段、趁人急迫圖得重利、對社會所生危害、二人分別參與之程
    度及犯罪後之態度等一切情狀，各量處如主文第二項所示之刑，以資懲儆。又刑
    法第四十一條業經立法院於九十年一月四日修正，將得易科罰金之適用範圍擴大
    為最重本刑五年以下有期徒刑之罪，並經總統於九十年一月十日公布，而於九十
    年一月十二日起生效，修正後之刑法第四十一條並規定「犯最重本刑為五年以下
    有期徒刑以下之刑之罪，而受六個月以下有期徒刑或拘役之宣告，因身體、教育
    、職業、家庭之關係或其他正當事由，執行顯有困難者，得以一元以上三元以下
    折算一日，易科罰金」，比較刑法第四十一條新舊法結果，以新法最有利於行為
    人，自應適用新法，而本件被告丙○○所犯上開罪係最重本刑五年以下有期徒刑
    之罪，本院判處有期徒刑陸月，併予諭知如易科罰金以參佰元折算壹日之標準，
    併此明。又廣告有刊登「可超刷、代繳信用卡」，顯見信用卡機二台、空白支
    票二張、空白保管條一本係預備供犯罪所用之物，既為被告戊○○所有，均依法
    宣告沒收之。而其餘扣案之玩具手槍、電擊棒、行動電話、估價單等物固為被告
    戊○○所有，但尚無證據證證係供犯罪或預備供犯罪所用之物，故不另為沒收之
    諭知。又被告戊○○為本件之主謀，地下錢莊之實際經營者；被告丙○○有暴力
    討債之事實（其恐嚇犯行亦經本院八十九年上訴字第一一０五號駁回上訴確定）
    ，其等對社會治安之危害均甚大，本院實不宜諭知緩刑。
四、另八十八年度偵字第九九三二號移送併辦意旨略以：於八十八年八月九日下午十
    六時，在台南市○○○街一五四巷三二號，為警查獲丙○○與謝國安、郭文慶、
    劉銘琳同夥出入辦理支借事宜，顯有共同經營重利之嫌，而認丙○○此部分犯行
    與上開常業重利部分有連續犯關係云云。然訊據被告丙○○堅決否認有與郭文慶
    、劉銘琳共同經營重利之犯行，辯稱：伊只是借住劉銘琳處等語。經查，劉銘琳
    、郭文慶均否認被告丙○○係與渠等共同經營重利行為，而證人即借款人丁一忠
    、葉進福則證稱借款是與劉銘琳、郭文慶接洽，亦均未提及曾與丙○○接觸過，
    職是，並無任何證據足資證明被告丙○○亦參與劉、郭等人之重利放款行為，且
    公訴人復未舉出其他證據明被告有上開犯行，是此部分犯罪自屬不能證明，惟公
    訴意旨既認此部分與前揭常業重利部分有連續犯關係，屬裁判上一罪，故此部份
    不另為無罪之諭知，併予敘明。
五、又八十九年營偵字第一三八三號移送併辦意旨略以：被告戊○○自八十七年十月
    間起至八十八年一月八日止，連續在台南縣佳里鎮，以盜刷他人信用卡等方式，
    偽以購買物品，由被告戊○○向發卡銀行詐領款項，戊○○將詐取之金錢收取相
    當之金額後，再將餘額交與江鳳麗等人，藉以獲取暴利，因認此部分與前揭常業
    重利部分有連續犯之裁判上一罪關係。惟查，觀之其犯罪地點係在佳里鎮○○段
    為向銀行行使偽造文書，目的係為向銀行詐取款項等等，均與本案所認定之犯罪
    事實迥異，難認被告係基於一計畫內之概括犯意為之，與本案則無裁判上一罪之
    關係，此部分應係另行起意，本院就此部分自無從併予審理，應由檢察官另行偵
    辦。
六、據上論結，應依刑事訴訟法第三百六十九條第一項前段、第三百六十四條、第二
    百九十九條第一項前段，刑法第二條第一項前段、第二十八條、第三百四十五條
    、第四十一條第一項、第三十八條第一項第二款，罰金罰鍰提高標準條例第一條
    前段、第二條，判決如主文。
本案經檢察官李傳來到庭執行職務。
中    華    民    國      九十二      年      二      月      二十六    日
                                  臺灣高等法院臺南分院刑事第六庭
                                      審判長法官  楊    明    章
                                            法官  戴    勝    利
                                            法官  顏    基    典
右正本證明與原本無異。
如不服本判決，應於判決送達後十日內向本院提出上訴狀，其未敘述理由者並應於提
出上訴狀後十日內向本院補提理由書（應附繕本)。
                                      法院書記官  呂    嘉    文
中    華    民    國      九十二      年      二      月      二十七    日
附錄本案論罪科刑法條全文：
刑法第三百四十五條：以犯前條之罪為常業者，處五年以下有期徒刑，得併科三千元
                    以下罰金。


司法院資訊處製作；財團法人民間司法改革基金會備份。
